臺灣臺中地方法院民事判決　95年度訴字第1326號
原　　　告　京展建設股份有限公司
法定代理人　甲○○
訴訟代理人　柳正村　　律師
被　　　告　荷商柯企第三資產管理股份有限公司
法定代理人　丙○○
訴訟代理人　陳盈壽　　律師
複　代理人　乙○○
上例當事人間分配表異議之訴事件，經本院於民國96年1月10日
言詞辯論終結，判決如下：
    主    文
本院中華民國九十三年度執四字第二九七四五號給付票款執行事
件，於民國九十五年四月二十七日製作之分配表，關於被告部分
（表１次序４）所載本金及利息優先債權，分配金額新台幣肆佰
肆拾參萬參仟玖佰柒拾肆元，應更正為普通債權分配，如附表所
示，改由全體債權人依債權比例分配。
訴訟費用新台幣貳萬伍仟伍佰伍拾貳元由被告負擔。
    事實及理由
壹、事實摘要：
一、原告起訴主張：原告對於債務人即訴外人林庭崧以鈞院88年
    度促字第36074 號支付命令，債權本金新台幣（下同）
    00000000元，聲請鈞院以93年度執四字第29745號案件強制
    執行，查封債務人不動產，於民國94年4月26日拍定，鈞院
    於95年4月27日製作分配表（下稱系爭分配表），關於被告
    部分（表1次序4）所載本金及利息優先債權，分配金額
    0000000元。惟按抵押權為不動產物權，非經登記，不生效
    力，抵押權人僅能依設定登記之內容行使權利。又抵押債權
    之讓與，除已完成抵押權移轉登記外，執行法院無從就受讓
    人是否為抵押債權人為實體上之審認。系爭分配表表1次序4
    ，記載第一順位抵押權人荷商柯企第三資產管理公司（即被
    告），記載分配抵押債權0000000元，其附註3理由為債權人
    台灣中小企業銀行股份有限公司（下稱台灣中小企銀）債權
    已轉讓予被告。惟本件債權讓與所擔保之抵押權並未辦理抵
    押權移轉登記，鈞院民事執行處將被告列入抵押權優先分配
    ，尚有未合，侵害原告之權益。拍賣之表1所示4筆土地（台
    中縣龍井鄉○○段第177、177-1、177-2、194地號，下稱系
    爭土地）所設定之抵押權，實際上並無貸款，亦無債權債務
    關係，受讓人所受讓債權00000000元，與本件抵押權設定無
    關，屬於一般債權，原告除依強制執行法第39條規定，向執
    行法院提出分配表異議外，提起本件訴訟，請求將系爭分配
    表表1次序4關於被告之優先債權更正為普通債權，改由全體
    債權人依債權比例分配。並聲明：請求判決如主文所示。
二、被告則以：訴外人林庭崧提供系爭土地權利範圍均1/3設定
    抵押權予台灣中小企銀，於88年5月20日所簽訂之抵押權設
    定契約書，其特約事項第1條已明載，擔保物提供人為擔保
    債務人對抵押權人（台灣中小企銀）（包括總行及所屬各分
    支機構），在抵押權設定契約書所定之本金最高限額以內，
    現在（包括過去所負現在尚未清償）及將來所負之票據、借
    款、墊款、保證等債務及其他債務（如應返還之押租金等）
    ，並包括其利息、遲延利息、違約金、實行抵押權費用、損
    害賠償及其他有關費用之清償，特提供前列擔保物設定抵押
    權與抵押權人。訴外人林庭崧在上開設定抵押權時，係擔保
    物提供人，同時亦為債務人，且林庭崧亦另擔任訴外人元保
    實業股份有限公司（下稱元保公司）向台灣中小企銀貸款
    00000000元之連帶保證人，負有保證債務，是依抵押權設定
    契約書特約事項第1條約定，訴外人林庭崧所提供之擔保物
    即系爭土地，所擔保之債務範圍，及於林庭崧為元保公司擔
    任連帶保證人之保證債務。況查，系爭土地早於88年6月8日
    即遭原告假扣押，被告無法再為抵押權登記，是自難僅以被
    告公司未登記為抵押權人，推論被告對於系爭土地無優先受
    償之權利。
貳、本件關鍵爭點及兩造之主張：
一、本件關鍵爭點：
    訴外人林庭崧擔任主債務人（另一主債務人為黃素華），二
    人並均提供系爭四筆土地（177、177-1、177-2、194）其應
    有部分均1/3為擔保，於民國88年5月20日簽定抵押權設定契
    約書，設定最高限額本金新台幣（下同）00000000元擔保，
    權利存續期間自88年5月20日起至138年5月19日止。此一抵
    押權效力是否及於本院88促71400號支付命令所示之債權，
    即訴外人元保實業股份有限公司（下稱元保公司）於88年5
    月25日，為主債務人，並由該公司法定代理人林庭崧擔任連
    帶保證人（其餘連帶保證人尚有7人），向台灣中小企業銀
    行股份有限公司（下稱中小企銀）借款00000000元債權？
二、兩造關於上開爭點之主張
(一)、原告主張：不及，前開抵押權擔保之債權，係訴外人黃素華
    、林庭崧向訴外人中小企業銀行於88年5月26日借款，並於
    次日即返還之00000000元借款債權。且抵押權為不動產物權
    ，非經登記不生效力，系爭抵押權之讓與並未辦理移轉登記
    ，自不應將受讓人（即被告）列入優先債權人參與分配。
(二)、被告主張：應及於，前開抵押權設定時，林庭崧簽訂之特約
    事項（即抵押權設定之附件，聲請登記以外之約定事項）第
    一條即明定，效力及於現在及將來對中小企銀所負之各項債
    務（包含保證債務在內）。且被告取得系爭00000000元債權
    之執行名義，查封、拍賣系爭土地，均在抵押權存續期間內
    。故執行處將被告列入抵押權優先分配，並無不當。
參、法院之判斷：
一、按物權除本法或其他法律有規定外，不得創設。民法第757
    條定有明文。此即物權法定主義之具體規定。一般以為，物
    權法定主義者，乃物權之種類及內容，均以民法或其他法律
    所規定者為限，當事人不得任意創設之謂。惟物權法定主義
    ，常有無法針對社會需要，將習慣法上之物權予以納入之缺
    憾。是有主張物權法定緩和說出現，認為新生之物權，苟不
    違反物權法定主義之立法趣旨，又「有一定之公示方法時」
    ，應可自物權法定內容從寬解釋之方法，解為非新種類之物
    權，蓋此僅為物權內容得以變更之界線問題。例如實務上對
    最高限額抵押權，即係將「抵押權之從屬性」作從寬之解釋
    ，而承認其仍係物權法上所定之抵押權（最高法院62台上
    776、66台上1097號判例參照）。此設自物權法定主義之立
    法旨趣，以及物權制度之存在理由，本即為人類生活上之需
    要言。應有可取之處。物權法定主義之「法」究非應如刑法
    上罪刑法定主義之「法」，作相同嚴格之解釋，否則物權制
    度與生活需要脫節，自非其設制本義。物權之新種類或不同
    內容，是否能為物權法定主義所容許，應是以其是否無違物
    權之直接支配與保護絕對性，以及「能否公示，以確保交易
    安全為判斷之基準。」，果能符合此項基準，且社會上確有
    其實益與需要時，即可認為與物權法定主義存在之宗旨無違
    ，當能透過物權法定緩和之運作，加以接受，習慣法上物權
    能否存在，亦應以此為度。（謝在全著「民法物權論（上冊
    ）」，1989年12月版，第44頁至第49頁參照）。由此可知，
    最高限額抵押權之承認及權利之內容，亦應循上開原則（應
    有一定之公示方法，參王澤鑑著「民法物權第一冊」，1992
    年4月版，第38頁）加以判斷。
二、次按，目前實務上認為，最高限額抵權之標的物，經第三人
    之聲請強制執行而查封者，自最高限額抵押權人「知悉」該
    事實後，最高限額抵押權所擔保之債權即告確定。（最高法
    院78年第17次民事庭會議決議丙說，同院87年台上440號判
    決參照）。此涉及確定最高限額擔保債權之確定時點問題，
    蓋查封乃關於金錢債權強制執行程序之開始，以實現查封標
    的物之換價程序，將其價金供債權清償為目的，故抵押物一
    經查封，其所負之抵押物擔保債權數額究為若干，與抵押物
    拍賣後，究有多少價金可供清償執行債權有關，自有確定之
    必要（謝在全同前著書，第167頁）。且此項查封不以本案
    強制執行之查封為限，保全程序之假扣押、假處分（強制執
    行法第136條、第140條參照），應解為亦包括在內。民法物
    權編修正草案第881之10條第1項第6款前段，除採納上開實
    務見解外，另有「或經執行法院通知最高限額抵押權人者」
    之規定，同係確定最高限額抵押權所擔保債權範圍之事由，
    亦足參考（參謝在全著「民法物權論下冊」，2003年12月修
    訂二版，第141頁至第142頁）。
三、從而，本件原抵押債權人即訴外人台灣中小企銀係何時知悉
    原告假扣押系爭土地（林庭崧之應有部分），其對於訴外人
    林庭崧之抵押債權即應於該時點確定。經查，本件訴外人台
    灣中小企銀曾向本院聲請對其債務人林庭崧、陳西寶（即系
    爭土地之共有人）就系爭土地之應有部分（均各1/3）為假
    扣押，並於88年11月19日就陳西寶之應有部分，辦理假扣押
    登記（本院以88執全春字第3671號函囑查封），而本件原告
    亦曾向本院聲請對債務人林庭崧就系爭土地之應有部分（均
    1/3）為假扣押，並於88年6月8日即已辦理假扣押登記（本
    院88執全四字第2157號函囑查封），此觀本院93年度執四字
    第29745號卷及本院88年度執全春字第3671號卷附之系爭土
    地登記謄本即知，換言之，被告至遲在取得系爭土地登記謄
    本（列印時間為88年8月23日），並向本院聲請執行假扣押
    之時（88年10月4日），即已知悉原告假扣押系爭土地（林
    庭崧應有部分）之事實，揆諸上開實務見解及民法物權編修
    正草案之規定，被告對訴外人林庭崧之債權在此一時點即已
    確定，此後再對林庭崧取得之債權，則非最高限額抵押權擔
    保效力所及。
四、次查，被告於上開時點之後，始向本院聲請對包括訴外人林
    庭崧在內之債務人發支付命令（88年度促字第71400號，本
    院裁定時間為88年12月16日，見被告95年6月19日答辯狀附
    被證二），而被告自承於94年8月31日始自訴外人台灣中小
    企銀受讓系爭債權（見被告同前答辯狀附被證三），依任何
    人不能取得大於其前手之權利之法理，被告受讓自台灣中小
    企銀之系爭土地之最高限額抵押權效力自不及於此一支付命
    令所示之債權，僅能依普通債權債權人參與分配之方式受償
    ，而無優先受償權。本院民事執行處誤將被告列為優先債權
    人參與分配，尚有未洽。
五、綜上所述，原告起訴主張應將系爭分配表表1次序4關於被告
    之優先債權更正為普通債權，並改由全體債權人依債權比例
    分配（如附表所示），於法有據，應予准許。
肆、結論：本件原告之訴為有理由，依民事訴訟法第78條，判決
    如主文。
中　　華　　民　　國　　96　　年　　2　　月　　 7 　　日
                  民事第四庭    法  官    曹宗鼎
以上正本證明與原本無異。
如對本判決上訴，須於判決送達後20日內向本院提出上訴狀。
中　　華　　民　　國　　96　　年　　2　　月　　 7 　　日
                                書記官
